ACORDAO-COMPLETO-2537002

ACÓRDÃO 3318/2022 ATA 22/2022 - SEGUNDA CÂMARA

VISTOS, relatados e discutidos estes autos em que se analisa ato de concessão de aposentadoria deferida pelo Departamento Nacional de Infraestrutura de Transportes em benefício de Angelo Almerio de Melo Baleeiro.		
ACORDAM os Ministros do Tribunal de Contas da União, reunidos em Sessão da 2ª Câmara, ante as razões expostas pelo Relator, e com fulcro nos incisos III e IX do art. 71 da Constituição Federal e nos arts. 1º, inciso V, e 39, inciso II, da Lei 8.443/1992, c/c o art. 259, inciso II, do Regimento Interno/TCU, em: 
9.1. considerar ilegal e recusar registro do ato inicial de aposentadoria de Angelo Almerio de Melo Baleeiro do quadro de pessoal do órgão/entidade Departamento Nacional de Infraestrutura de Transportes, com base nos arts. 71, inciso III, da Constituição Federal, 1º, inciso V, e 39, inciso II, da Lei 8.443/1992 e 260, § 1º, do Regimento Interno;
9.2. determinar ao Departamento Nacional de Infraestrutura de Transportes, com fulcro no art. 262, caput, do Regimento Interno deste Tribunal, que:
9.2.1. faça cessar todo e qualquer pagamento relativo ao ato impugnado de Angelo Almerio de Melo Baleeiro, no prazo máximo de quinze dias, contados da ciência da decisão deste Tribunal, sob pena de ressarcimento das quantias pagas após essa data pelo responsável;
9.2.2. dispense a devolução dos valores indevidamente recebidos de boa-fé pelo interessado, com base no Enunciado 106 da Súmula da Jurisprudência do TCU;
9.2.3. emita novo ato, livre das irregularidades ora apontadas, em substituição ao ato de Aposentadoria de Angelo Almerio de Melo Baleeiro, submetendo-o à nova apreciação por este Tribunal, na forma do artigo 260, caput, também do Regimento. 
9.2.4. dê ciência, no prazo de quinze dias, contados da notificação, do inteiro teor desta deliberação ao interessado, alertando-o de que o efeito suspensivo proveniente da interposição de eventuais recursos junto ao TCU não o exime da devolução dos valores percebidos indevidamente, caso o recurso não seja provido; 
9.2.5. no prazo de trinta dias, contados da ciência da decisão, envie a este Tribunal documentos comprobatórios de que o interessado cujo ato foi impugnado está ciente do julgamento deste Tribunal; e
9.3. dar ciência deste Acórdão ao ente responsável pelas concessões, informando que o teor integral da deliberação poderá ser obtido no endereço eletrônico www.tcu.gov.br/acordaos.

APOSENTADORIA. Atos de Aposentadoria de ANGELO ALMERIO DE MELO BALEEIRO da unidade emissora Departamento Nacional de Infraestrutura de Transportes, enviados ao TCU pela unidade de controle interno CONTROLADORIA-GERAL DA UNIÃO.

Segunda Câmara

Departamento Nacional de Infraestrutura de Transportes.

3. Interessados/Responsáveis:
3.1. Interessado: Angelo Almerio de Melo Baleeiro (XXX.067.402-XX).

13.1. Ministro presente: Antonio Anastasia (Relator).
13.2. Ministros-Substitutos convocados: Marcos Bemquerer Costa (na Presidência) e André Luís de Carvalho.

ANTONIO ANASTASIA

Adoto como Relatório, a instrução feita no âmbito da Sefip (peça 5) , a qual obteve a concordância dos gestores da unidade técnica do representante do Ministério Público de Contas. (peças 6 e 7) .
"INTRODUÇÃO
Trata-se de ato de aposentadoria, submetido, para fins de registro, à apreciação do Tribunal de Contas da União (TCU) , de acordo com o art. 71, inciso III, da Constituição Federal.  O ato foi cadastrado e disponibilizado ao TCU por intermédio do Sistema e-Pessoal, na forma do art. 2º e 4º da Instrução Normativa TCU 78/2018.
O ato desse processo pertence às seguintes unidades:
Unidade emissora: Departamento Nacional de Infraestrutura de Transportes.
Unidade cadastradora:  Superintendência Regional do DNIT no Estado de Rondônia.
Subunidade cadastradora: SGP RO.
EXAME TÉCNICO
Procedimentos aplicados
Os procedimentos para exame, apreciação e registro de atos de pessoal encontram-se estabelecidos na Instrução Normativa TCU 78/2018 e na Resolução TCU 206/2007. Essas normas dispõem que os atos de pessoal disponibilizados por meio do e-Pessoal devem ser submetidos previamente a críticas automatizadas, com base em parâmetros predefinidos.
As críticas das informações cadastradas na etapa de coleta do ato foram elaboradas e validadas levando-se em conta as peculiaridades de cada ato. Os itens verificados nessa etapa são inerentes a dados cadastrais, fundamentos legais, mapa de tempo, ficha financeira, assim como eventuais ocorrências de acumulação. Trata-se de verificações abrangentes, minuciosas e precisas e sem a necessidade de ação humana e, portanto, menos suscetível a falhas. As críticas aplicadas estão discriminadas no sistema, no Menu e-Pessoal, opção "Crítica", que podem ser acessadas mediante concessão de perfil específico a servidores do TCU responsáveis pela análise.
Além das críticas automatizadas, há verificação humana adicional no caso de haver alertas do sistema ou informações não formatadas, como esclarecimentos do gestor ou do controle interno.  
As críticas também consideram os registros do Sistema Integrado de Administração de Recursos Humanos (Siape) . O Siape disponibiliza informações atualizadas sobre as parcelas que integram os proventos, diferentemente, portanto, do e-Pessoal, que informa as parcelas no momento do registro do ato. 
Essa confrontação com o Siape fornece uma visão atual e verdadeira da situação, o que permite descaracterizar irregularidades e inconsistências que, embora constantes do e-Pessoal, já foram corrigidas.
As verificações detectadas no ato encontram-se discriminadas na aba de pendências do ato no sistema e-Pessoal, bem como no espelho do ato contemplado por esta instrução.
Exame das Constatações
Ato: 39681/2019 - Inicial - Interessado (a) : ANGELO ALMERIO DE MELO BALEEIRO - CPF: XXX.067.402-XX
Parecer do Controle Interno: considerar o ato Legal com esclarecimentos. Justificativa:  Servidor recebe rubrica de decisão judicial referente a planos econômicos.
Constatações e análises: 
1.1.1. Houve o registro de pelo menos uma rubrica com 'Denominação para análise pelo TCU = Decisão judicial (15277 - DECISAO JUDICIAL TRAN JUG AT. (Decisão judicial - Outros) - R$ 1.987,41) .
Justificativa do Gestor de Pessoal: Não há. Verificação efetuada no âmbito do TCU.
Análise do Controle Interno:  Não há. Verificação efetuada no âmbito do TCU.
Análise da Equipe Técnica: Ilegal
A rubrica se refere ao pagamento judicial de percentual referente ao Plano Collor, considerado ilegal pelo TCU.
1.1.2. Houve o registro de pelo menos uma rubrica com 'Denominação para análise pelo TCU = Decisão judicial (10288 - DECISAO JUDICIAL N TRAN JUG AT (Decisão judicial - Outros) - R$ 348,41) .
Justificativa do Gestor de Pessoal: Não há. Verificação efetuada no âmbito do TCU.
Análise do Controle Interno:  Não há. Verificação efetuada no âmbito do TCU.
Análise da Equipe Técnica: Ilegal
A rubrica judicial refere-se à Gratificação pelo Desempenho de Atividades Rodoviárias - GDAR, instituída pelo Decreto-Lei 2.194/1984 (art. 1º) , ratificada pela Medida Provisória 2.229-43/2001 (art. 71) e que foi convertida em vantagem pessoal nominalmente identificada (VPNI) conforme a Medida Provisória 210/2004, a partir de setembro de 2004. 
O DNIT, por meio da Mensagem-Siape 554726, de 25/2/2014, comunicou a absorção das VPNIs nos proventos a partir da folha de pagamento do mês de fevereiro de 2014. Em consequência, foi impetrada a ação judicial 0018381-85.2014.4.01.3400, pela Associação dos Servidores Federais em Transportes (ASDNER) . 
Esta Corte de Contas já se pronunciou sobre a ilegalidade da rubrica, pois a sentença definitiva, de forma diversa do que fora decidido no agravo de instrumento, não determinou o reestabelecimento da vantagem ou a manutenção dos valores que vinham sendo pagos. Concedeu, apenas, parcial provimento ao pleito da associação impetrante, para impedir o desconto dos valores já recebidos pelos servidores. 
Assim, é ilegal o pagamento a rubrica judicial, pois já deveria ter sofrido a devida absorção (Acórdão 3550/2020-TCU-Segunda Câmara, e 3016/2021-TCU-2ª Câmara, ambos de relatoria do Ministro Raimundo Carreiro) .
1.1.3. O Controle interno emitiu parecer pela legalidade com esclarecimentos.
Justificativa do Gestor de Pessoal: Não há. Verificação efetuada no âmbito do TCU.
Análise do Controle Interno:  Não há. Verificação efetuada no âmbito do TCU.
Análise da Equipe Técnica: Legal
Os esclarecimentos apontados pelo Controle Interno são irrelevantes para a análise da legalidade do ato ou já foram analisados em crítica específica do e-Pessoal.
O quadro resumo de ocorrências e, quando for o caso, o detalhamento da norma legal e da jurisprudência para as inconsistências acima elencadas encontra-se no anexo II dessa instrução. 
Encaminhamento do ato: 
Considerar ILEGAL e recusar registro  do ato de Aposentadoria de ANGELO ALMERIO DE MELO BALEEIRO do quadro de pessoal do órgão/entidade Departamento Nacional de Infraestrutura de Transportes, com base nos arts. 71, inciso III, da Constituição Federal, 1º, inciso V, e 39, inciso II, da Lei 8.443/1992 e 260, § 1º, do Regimento Interno. 
Com fulcro no art. 262, caput, do Regimento Interno deste Tribunal, determinar ao órgão/entidade Departamento Nacional de Infraestrutura de Transportes que: 
emita novo ato, livre da irregularidade ora apontada, em substituição  ao ato de Aposentadoria de ANGELO ALMERIO DE MELO BALEEIRO, submetendo-o à nova apreciação por este Tribunal, na forma do artigo 260, caput, também do Regimento.
faça cessar todo e qualquer pagamento relativo ao ato impugnado de ANGELO ALMERIO DE MELO BALEEIRO, no prazo máximo de quinze dias, contados da ciência da decisão deste Tribunal, sob pena de ressarcimento das quantias pagas após essa data pelo responsável.
dispense a devolução dos valores indevidamente recebidos de boa-fé até a data da ciência do órgão/entidade Departamento Nacional de Infraestrutura de Transportes, do acórdão que vier a ser proferido, com base no Enunciado 106 da Súmula da Jurisprudência do TCU.
dê ciência, no prazo de quinze dias, contados da notificação, do inteiro teor desta deliberação (a) o interessado (a) , alertando-o (a) de que o efeito suspensivo proveniente da interposição de eventuais recursos junto ao TCU não o (a) exime da devolução dos valores percebidos indevidamente, caso o recurso não seja provido.
no prazo de trinta dias, contados da ciência da decisão, envie a este Tribunal documentos comprobatórios de que o (a) interessado (a) cujo ato foi impugnado está ciente do julgamento deste Tribunal.
CONCLUSÃO
A abrangência e a profundidade das verificações levadas a efeito fundamentam convicção de que o ato 39681/2019 pode ser apreciado pela ilegalidade, em razão das irregularidades apontadas no item Exame das Constatações desta instrução, que representam afronta à legislação e à jurisprudência de referência
PROPOSTA DE ENCAMINHAMENTO
Ante o exposto, com fundamento no art. 71, inciso III, da Constituição Federal, no art. 1º, inciso V, e art. 39, incisos I e II, da Lei 8.443/1992, no art. 260 do Regimento Interno do Tribunal de Contas da União, propõe-se: 
Considerar ILEGAL e recusar registro  do ato inicial de aposentadoria de ANGELO ALMERIO DE MELO BALEEIRO do quadro de pessoal do órgão/entidade Departamento Nacional de Infraestrutura de Transportes, com base nos arts. 71, inciso III, da Constituição Federal, 1º, inciso V, e 39, inciso II, da Lei 8.443/1992 e 260, § 1º, do Regimento Interno.
Com fulcro no art. 262, caput, do Regimento Interno deste Tribunal, determinar ao órgão/entidade Departamento Nacional de Infraestrutura de Transportes que: 
faça cessar todo e qualquer pagamento relativo ao ato impugnado de ANGELO ALMERIO DE MELO BALEEIRO, no prazo máximo de quinze dias, contados da ciência da decisão deste Tribunal, sob pena de ressarcimento das quantias pagas após essa data pelo responsável.
dispense a devolução dos valores indevidamente recebidos de boa-fé até a data da ciência do órgão/entidade Departamento Nacional de Infraestrutura de Transportes, do acórdão que vier a ser proferido, com base no Enunciado 106 da Súmula da Jurisprudência do TCU.
emita novo ato, livre da irregularidade ora apontada, em substituição ao ato de Aposentadoria de ANGELO ALMERIO DE MELO BALEEIRO, submetendo-o à nova apreciação por este Tribunal, na forma do artigo 260, caput, também do Regimento.
dê ciência, no prazo de quinze dias, contados da notificação, do inteiro teor desta deliberação (a) o interessado (a) , alertando-o (a) de que o efeito suspensivo proveniente da interposição de eventuais recursos junto ao TCU não o (a) exime da devolução dos valores percebidos indevidamente, caso o recurso não seja provido.
no prazo de trinta dias, contados da ciência da decisão, envie a este Tribunal documentos comprobatórios de que o (a) interessado (a) cujo ato foi impugnado está ciente do julgamento deste Tribunal."
É o relatório.

não há

Procurador Júlio Marcelo de Oliveira.

PESSOAL. APOSENTADORIA. RECEBIMENTO INDEVIDO DE PLANOS ECONÔMICOS E GDAR. ATO ILEGAL. NEGATIVA DE REGISTRO

APOSENTADORIA (APOS)

Secretaria de Fiscalização de Integridade de Atos e Pagamentos de Pessoal e de Benefícios Sociais (Sefip).

Trata-se de ato de aposentadoria, submetido, para fins de registro, à apreciação do Tribunal de Contas da União (TCU) , de acordo com o art. 71, inciso III, da Constituição Federal. O ato foi cadastrado e disponibilizado ao TCU por intermédio do Sistema e-Pessoal, na forma do art. 2º e 4º da Instrução Normativa TCU 78/2018.
2.	A Secretaria de Fiscalização de Integridade de Atos e Pagamentos de Pessoal e de Benefícios Sociais (Sefip) conclui considerar ilegal o ato, em virtude da existência de duas rubricas oriundas de decisões judiciais, sendo um transitada em julgado e outra não transitada em julgado.
3.	A primeira rubrica, denominada (15277 - DECISAO JUDICIAL TRAN JUG AT. (Decisão judicial - Outros) , no valor de R$ 1.987,41, diz respeito ao pagamento judicial de percentual referente ao Plano Collor.
4.	A segunda rubrica, denominada (10288 - DECISAO JUDICIAL N TRAN JUG AT (Decisão judicial - Outros) , no valor de R$ 348,41, refere-se à Gratificação pelo Desempenho de Atividades Rodoviárias - GDAR, instituída pelo Decreto-Lei 2.194/1984 (art. 1º) , ratificada pela Medida Provisória 2.229- 43/2001 (art. 71) e que foi convertida em vantagem pessoal nominalmente identificada (VPNI) conforme a Medida Provisória 210/2004, a partir de setembro de 2004.
5.	A unidade técnica assinala que o TCU considera ilegal o pagamento da rubrica referente ao Plano Collor. Aduz, com relação à GDAR, que o TCU já se pronunciou sobre a ilegalidade da rubrica, pois a sentença definitiva concedeu, apenas, parcial provimento para impedir o desconto dos valores já recebidos pelos servidores.
6. 	Dessa forma, a unidade técnica propõe a ilegalidade da concessão, com a negativa de registro do ato, além de sugerir que o Tribunal determine ao Dnit que promova a exclusão das parcelas impugnadas (peças 5 e 6) . 
7. 	O MPTCU, no parecer exarado pelo eminente Procurador Julio Marcelo de Oliveira, anui à proposta feita pela unidade técnica em sua integralidade. 
8. 	Passo a deliberar.
9.	A jurisprudência desta Casa é pacífica no sentido de que atos que contemplem parcelas relativas a planos econômicos são considerados ilegais e os registros são negados, mesmo diante de eventual decisão judicial favorável à continuidade do benefício. Assim, os pagamentos dessa espécie não se incorporam à remuneração em caráter permanente, conforme o enunciado 322 do TST e entendimentos contidos, por exemplo, nos Acórdão 1857/2003-TCU-Plenário, 961/2006- TCU- Plenário e Acórdão 3445/2022-TCU-Primeira Câmara.
10.	Ressalto, ainda, que, pela jurisprudência pacífica tanto no âmbito do STJ como do STF, não há direito adquirido a regime de vencimentos, de forma que alterações posteriores devem absorver as vantagens decorrentes de decisões judiciais com suporte fático exaurido, resguardada a irredutibilidade remuneratória (e.g., MS 13.721-DF/STJ, MS 11.145-DF/STJ, RE 241.884-ES/STF, RE 559.019-SC/STF, MS 26.980-DF/STF.
11.	Relativamente ao pagamento da GDAR, registro que houve julgamento do MS 0018381-85.2014.4.01.3400 - 6ª Vara Federal, impetrado pela Associação dos servidores federais, que concedeu a segurança apenas no que tange ao desconto das parcelas percebidas, conforme previsto na Mensagem nº 554726, conforme abaixo transcrito:
"Diante do exposto, ratificando o deferimento parcial do pedido liminar, CONCEDO PARCIALMENTE A SEGURANÇA para determinar à autoridade coatora que não proceda os descontos determinados pela Mensagem n° 554726, a título de reposição ao Erário, dos valores decorrentes de VPNIs recebidas pelos filiados da Impetrante."
12.	Entretanto, foi interposto novo Agravo de Instrumento, autuado sob o n. 0059167-89.2014.4.01.0000, em face do Mandado de Segurança Coletivo 0018381-85.2014.4.01.3400 em curso no TRF da 1ª Região, pendente de trânsito em julgado.
13.	A decisão na primeira instância, portanto, não determinou o reestabelecimento da vantagem ou a manutenção dos valores que vinham sendo pagos. Concedeu, apenas, parcial provimento ao pleito da associação impetrante, para impedir o desconto dos valores já recebidos pelos servidores.
14.	Embora ainda não haja decisão transitada em julgado, uma vez que estão pendentes de julgamento as apelações interpostas tanto pela associação impetrante quanto pela União, inexiste suporte para a continuidade do pagamento da parcela em questão, que deve ser imediatamente suspenso.
15.	Nesse cenário, o ato examinado deve ser considerado ilegal, com negativa de registro e com determinação corretiva das impropriedades verificada, sem prejuízo de dispensar a devolução dos valores indevidamente recebidos de boa-fé, nos termos do enunciado 106 da súmula da jurisprudência predominante do TCU. 
16.	Diante das considerações aqui alinhadas, Voto por que esta Segunda Câmara adote a proposta de Acórdão que ora submeto à apreciação.
TCU, Sala das Sessões, em 5 de julho de 2022.
ANTONIO ANASTASIA 
Relator